臺灣新竹地方法院民事簡易判決
110年度竹北簡字第361號
原      告  呂興增  
訴訟代理人  呂紹綱  
            呂京霓  
            彭成青律師
被      告  黃素媛  

上列當事人間確認本票債權不存在事件，本院於民國110年11月3
0日辯論終結，判決如下：
   主      文
確認被告持有原告於民國九十一年二月十七日簽發、票面金額新
臺幣貳仟零貳拾伍萬元之本票債權不存在。
訴訟費用由被告負擔。
   事實及理由
壹、程序方面：
    按確認法律關係之訴，非原告有即受確認判決之法律上利益
    者，不得提起之，民事訴訟法第247條前段定有明文。所謂
    即受確認判決之法律上利益，係指法律關係之存否不明確，
    原告主觀上認其在法律上之地位有不安之狀態存在，且此種
    不安之狀態，能以確認判決將之除去者而言，若縱經法院判
    決確認，亦不能除去其不安之狀態者，即難認有受確認判決
    之法律上利益（最高法院52年度台上字第124號判例意旨參
    照）。查原告主張如附表所示本票（下稱系爭本票）業經被
    告執向本院聲請本票裁定，並經本院以民國94年度票字第67
    9號裁定准許強制執行在案（下稱系爭本票裁定），則系爭
    本票既由被告持有並據以行使票據權利，而原告就系爭本票
    之本票債權存否既有爭執，其法律上地位不安之狀態，自能
    以確認判決將之除去，故原告起訴請求確認系爭本票之本票
    債權不存在，即有確認利益。
貳、實體方面：
一、原告主張：被告固持有以原告名義簽發如附表所示系爭本票
    ，然經以肉眼比對系爭本票上原告之簽名，與原告於保單上
    親簽之簽名及被告提出5份文件上原告之簽名，筆法明顯不
    同，足認系爭本票上之原告簽名係屬偽造。又系爭本票上附
    註「付款以維爾特公司完成合併維嘉（股）公司的資本利得
    時分配為依據」等字樣，屬於附條件之記載，違背票據應無
    條件支付之本質，故系爭本票仍屬無效之票據。另按「本票
    執票人向法院聲請裁定許可對發票人強制執行，屬非訟事件
    ，係經由法院向本票債務人表示行使本票債權之意思，係屬
    民法第129條第1項第1款規定所稱之『請求』，故發生中斷時
    效之效果。惟若於請求後六個月内不起訴、開始強制執行或
    聲請強制執行，視為不中斷」，最高法院109年度台上字第1
    189號民事判決可資參照。被告雖曾於94年間執系爭本票向
    本院聲請系爭本票裁定，迭經最高法院於94年12月22日以94
    年度台抗字第1174號裁定抗告駁回而告確定，惟被告遲至11
    0年6月5日始向本院聲請強制執行，顯已逾6個月之期間。揆
    諸前開說明，其因聲請本票裁定而中斷之時效視為不中斷，
    其給付票款請求權消滅時效自應回復自系爭本票到期日起算
    。而系爭本票之到期日為91年4月30日，自該日起算至94年4
    月29日已屆滿3年，是系爭本票之票款請求權業已罹於時效
    而消滅。爰聲明請求：確認被告持有原告於91年2月17日簽
    發、票面金額新臺幣（下同）2,025萬元之本票債權不存在
    。訴訟費用由被告負擔。
二、被告則以：經比對原告於92年至94年間在重要文件上之簽名
    與系爭本票上之簽名，其筆順方向均相同；且本票上地址「
    北」、「號」之書寫方式亦與原告在專利買賣授權契約書上
    之地址寫法相同，足證系爭本票為原告所親簽。被告係在本
    票時效完成前即聲請本票裁定，因原告提起抗告、再抗告，
    直至95年間始經法院核發本票裁定確定證明書，被告持之向
    國稅局查調原告之財產，原告均已脫產，直至109年原告名
    下始有財產，被告始向本院民事執行處聲請對原告之財產為
    強制執行，並經本院110年度司執第20482號受理在案，被告
    係在時效完成前為請求，並未罹於時效。爰答辯聲明：請求
    駁回原告之訴及其假執行之聲請，訴訟費用由原告負擔。如
    受不利之判決，願提供擔保請准宣告免為假執行。
三、本院得心證之理由：
    兩造就被告持有原告簽發之系爭本票向本院聲請本票裁定，
    並經本院作成94年度票字第679號民事裁定准予強制執行，
    旋經原告提起抗告，並經臺灣高等法院以94年度抗字第1538
    號裁定駁回抗告，原告又提起再抗告，再經最高法院以94台
    抗字第1174號裁定駁回確定，經本院核發確定證明書；被告
    乃於110年6月5日持上開裁定及確定證明向本院聲請強制執
    行，本院執行處以110年度司執字第20482號執行中等事實，
    均不爭執，復經本院依職權調閱110年度司執字第20482號強
    制執行卷核閱無訛，應可採認。原告主張系爭本票之簽名係
    偽造且系爭票款請求權業已罹於時效而消滅等語，被告抗辯
    系爭本票為原告所簽，且因原告脫產直至109年才有財產可
    供執行，故於110年聲請強制執行等語。經查：
 1、按確認法律關係不存在之訴，如被告主張其法律關係存在，
    或原告僅否認被告於訴訟前所主張法律關係成立原因之事實
    ，以求法律關係不成立之確認，應由被告就法律關係存在或
    法律關係成立原因之事實，負舉證之責（最高法院42年台上
    字第170號、20年上字第709號判例意旨參照）。再按票據係
    文義證券，在票據上簽名者，依票上所載文義負責，固為票
    據法第5條第1項所明定，惟此所謂簽名，係指真正之簽名而
    言，如該簽名出於偽造，依同法第15條之規定，雖不影響真
    正簽名之效力，然被偽造簽名之本人，究不負票據債務人之
    責任。是以，本件原告既否認系爭本票為其所簽發，且否認
    被告對其有系爭本票債權存在，揆諸前開說明，系爭本票債
    權是否對原告存在，應由執票人之被告就此有利於己之事實
    負證明之責。被告固提出有原告簽名之經濟部智慧財產局專
    利核駁審定書所附通知函影本2份、專利權買賣暨授權契約
    書影本1份、抗告狀影本1份、美國安泰人壽安泰保戶權益確
    認書影本1份為證（見本院卷第47-55、57-63、65-69、75頁
    ），並以經比對原告於92年至94年間在上開重要文件上之簽
    名與系爭本票上之簽名，其筆順方向均相同；且系爭本票上
    地址「北」、「號」之書寫方式亦與原告在專利權買賣暨授
    權契約書上之地址寫法相同，足證系爭本票為原告所親簽云
    云。然查，被告陳稱原告在系爭本票上之簽名與原告在經濟
    部智慧財產局專利核駁審定書所附通知函、專利權買賣暨授
    權契約書、抗告狀、美國安泰人壽安泰保戶權益確認書等影
    本上姓名簽名比順方向相同，及系爭本票上地址「北」、「
    號」之書寫方式與原告在專利權買賣暨授權契約書上之地址
    寫法相同等情，惟遭原告主張上開文件單以外觀視之，原告
    名字之筆法即與系爭本票之筆法不同而予以否認，復經本院
    比對經濟部智慧財產局專利核駁審定書所附通知函、專利權
    買賣暨授權契約書、抗告狀、美國安泰人壽安泰保戶權益確
    認書上原告簽名與系爭本票上原告名字之之字體結構、連筆
    及運筆方式等均顯然相異；被告又陳稱系爭本票上地址「北
    」、「號」之書寫方式與原告在專利權買賣暨授權契約書上
    之地址寫法相同，然經本院比對，亦認書寫方式並非相同，
    故實難認被告就系爭本票上原告簽名之真正已盡舉證責任，
    而可加以採信。是以，原告主張系爭本票並非其所簽發，應
    屬有據。
 2、次按票據法第22條第1項規定：「票據上之權利，對匯票承
    兌人及本票發票人，自到期日起算；見票即付之本票，自發
    票日起算；三年間不行使，因時效而消滅。…」。對於定有
    到期日之本票，上開條文既已就時效期間之起算明定「自到
    期日起算」，自不適用民法第119條、第120條第2項不算入
    始日之規定（最高法院91年度第10次、95年度第18次民事庭
    會議決議廢止同院53年台上字第1080號判例意旨參照）。兩
    造就被告執有以原告為發票人名義所簽發之系爭本票，向本
    院聲請本票准許強制執行，並經本院作成94年度票字第679
    號民事裁定准予強制執行，旋經原告提起抗告，並經臺灣高
    等法院以94年度抗字第1538號裁定駁回抗告，原告又提起再
    抗告，再經最高法院以94台抗字第1174號裁定駁回確定，經
    本院核發確定證明書；被告乃於110年6月5日持上開裁定及
    確定證明向本院聲請強制執行，本院執行處以110年度司執
    字第20482號執行中等事實，均不爭執，復經本院依職權調
    閱110年度司執字第20482號強制執行卷核閱無訛，堪予採信
    。然查，系爭本票之到期日為91年4月30日，則其請求權之
    消滅時效期間，應自91年4月30日起算3年，而於94年4月29
    日時效完成（民法第121條第2項規定參照，以最後之年與起
    算日相當日之前一日為期間末日）；被告雖於94年5月10日
    取得系爭本票裁定，該裁定於95年3月1日確定，惟未於6個
    月內以系爭本票裁定為執行名義聲請強制執行，時效即不中
    斷（民法第129條第2項第5款、第130條規定參照）。被告雖
    辯稱其向國稅局查調原告之財產，原告均已脫產，直至109
    年原告名下始有財產，被告始向本院民事執行處聲請對原告
    之財產為強制執行，被告係在時效完成前為請求，並未罹於
    時效等語。惟查，被告既自承於系爭本票裁定確定後迄110
    年6月5日始持上開裁定及確定證明向本院聲請強制執行，顯
    見被告並未在系爭本票裁定確定後6個月內持此裁定聲請強
    制執行，卻遲至110年6月5日始以系爭本票裁定為執行名義
    聲請強制執行，堪認已罹票據之3年時效，自不得以查無被
    告財產而未聲請強制執行為由而認尚未罹於時效。原告既為
    時效抗辯，被告即不得再對原告行使系爭本票權利。從而，
    原告聲明請求確認被告持有系爭本票之債權不存在，為有理
    由，應予准許。　
四、綜上所述，被告未能提出系爭本票確為原告簽發或原告授權
    他人所簽發之事證以供本院審酌且系爭本票已罹票據之3年
    時效，依上開說明，自無從令原告負擔發票人責任。從而，
    原告請求確認被告持有之系爭本票債權對原告不存在，為有
    理由，應予准許。
五、本件事證已臻明確，兩造其餘之攻擊防禦方法及所提之證據
    ，經審酌後認均無礙判決之結果，爰不予一一論述。
六、訴訟費用負擔之依據：民事訴訟法第78條。
中　　華　　民　　國　　110 　年　　12　　月　　21　　日
                  竹北簡易庭  法  官  傅伊君
以上正本係照原本作成。　　　　　　　　　
如不服本判決，須於判決送達後20日內向本庭提出上訴狀（應按
他造當事人之人數附繕本）；如委任律師提起上訴者，應一併繳
納上訴審裁判費。　　
中　　華　　民　　國　　110 　年　　12　　月　　22　　日
                              書記官  李勻淨
附表：     編號 發  票  日 票面金額 (新臺幣) 到  期  日 票    號  1 91年2月17日 20,250,000元 91年4月30日 NO353479